【裁判字號】    99,重訴,7
【裁判日期】    990409
【裁判案由】    損害賠償
【裁判全文】
臺灣高雄地方法院民事判決               99年度重訴字第7號
原      告  甲○○
訴訟代理人  楊昌禧律師
            梁育誠律師
被      告  丙○○
            丁○○○
前列二人共同
訴訟代理人  李玲玲律師
上列當事人間損害賠償事件，本院於民國99年3月23日言詞辯論
終結，判決如下：
  主  文
被告丙○○、丁○○○應各給付原告新台幣壹佰柒拾萬元，及自
民國九十八年十二月九日起至清償日止，按週年利率百分之五計
算之利息。
原告其餘之訴駁回。
訴訟費用由原告負擔。
本判決第一項於原告以新台幣伍拾陸萬元分別為被告丙○○、丁○○○供擔保後得假執行；但被告於假執行實施前各以新臺幣壹
佰柒拾萬元預供擔保後，得免為假執行。
原告其餘假執行之聲請駁回。
    事實及理由
一、原告主張：坐落高雄市苓雅區苓雅寮807 地號土地應有部分
    1/15及其上同段1822號、門牌號碼高雄市○○區○○路12巷
    8 號3 樓房屋（下稱甲房地）為被告丙○○所有，坐落前開
    土地（應有部分亦為1/15）及其上同段1823號、門牌號碼高
    雄市○○區○○路12巷10號3 樓房屋（下稱乙房地）則為被
    告丁○○○所有，原告於民國98年7 月20日，各以新台幣（
    下同）430 萬元，分別向被告丙○○、丁○○○購買甲、乙
    房地，兩造並於是日簽訂買賣契約（下稱系爭買賣契約），
    原告並於簽約時各交付被告丙○○、丁○○○85萬元之定金
    。詎被告丙○○於98年7 月30日將甲房地以1,000 萬元之價
    格，出售予訴外人乙○○，被告丁○○○則於98年7 月31日
    將乙房地以1,000 萬元之價格，出售予訴外人戊○○，並均
    於98年8 月3 日辦妥所有權移轉登記。被告將甲、乙房地轉
    售他人，顯已違反系爭買賣契約，伊自得請求被告返還定金
    ，並依系爭買賣契約第9 條之約定，再加倍給付與定金85萬
    元同額之違約金，又伊係以430 萬元向被告購買甲、乙房地
    ，被告卻以1,000 萬元之價格出售予訴外人乙○○、戊○○
    ，伊就每戶所失利益為570 萬元，是被告各應賠償伊740 萬
    元等語。爰依系爭買賣契約第9 條之約定及民法第226 條第
    1 項給付不能之法律關係，提起本件訴訟。並聲明：(一)被告
    應各給付原告740 萬元及自起訴狀繕本送達翌日起至清償日
    止，按週年利率5%計算之利息。(二)願供擔保請准宣告假執行
    。
二、被告則以：被告對於將甲、乙房地轉售予訴外人乙○○、戊○○，業已違反系爭買賣契約並不爭執，亦願意返還原告85
    萬元之定金，及依照系爭買賣契約第9 條之約定，賠償原告
    85萬元之違約金，惟此約定屬損害賠償預定性質之違約金約
    定，原告自不得再向伊請求損害賠償，況被告係各以610 萬
    元、580 萬元之價格，出售甲、乙房地予訴外人乙○○、戊○○，並非以1,000 萬元之價格出售，原告所述亦與事實不
    符等語，資為抗辯。並聲明：(一)原告之訴及假執行之聲請均
    駁回。(二)如受不利判決，願供擔保免為假執行。
三、兩造不爭執事項：
  (一)甲、乙房地原分別為被告丙○○、丁○○○所有，原告於98
    年7 月20日，各以430 萬元，分別向被告丙○○、丁○○○
    購買甲、乙房地，兩造並於是日簽訂系爭買賣契約，原告已
    於簽約時各交付被告85萬元之定金。
  (二)被告丙○○、丁○○○於98年7 月底將甲、乙房地，出售予
    訴外人乙○○、戊○○，並於98年8 月3 日辦妥所有權移轉
    登記。
四、本件之爭點：
  (一)系爭買賣契約第9 條所約定之違約金，為損害賠償預定性質
    之違約金，或懲罰性違約金？
  (二)前開違約金若係懲罰性違約金，原告所受之損害額若干？
五、得心證之理由：
  (一)按損害賠償，除法律另有規定或契約另有訂定外，應以填補
    債權人所受損害及所失利益為限，民法第216 條第1 項定有
    明文。次按當事人得約定債務人於債務不履行時，應支付違
    約金。違約金，除當事人另有訂定外，視為因不履行而生損
    害之賠償總額。其約定如債務人不於適當時期或不依適當方
    法履行債務時，即須支付違約金者，債權人除得請求履行債
    務外，違約金視為因不於適當時期或不依適當方法履行債務
    所生損害之賠償總額，民法第250 條亦有明文。又民法第25
    0 條第2 項所定之違約金，具有兩種目的，一以預定債務不
    履行之損害賠償額為目的，一以強制債務之履行為目的。違
    約金之訂定，原應視為因債不履行時而生損害之賠償總額之
    預定，亦即債權人於債務人不履行債務時，祗能請求支付違
    約金，或請求履行債務兩者選擇其一，不得併為請求。但如
    當事人間特別約定，債務人不於適當時期，或不依適當方法
    履行債務時，即須支付違約金者，則其違約金之作用，僅為
    履行時期或履行方法不適當，所應支付之賠償額，故債權人
    除違約金外，並得請求履行債務或不履行所生之損害賠償（
    最高法院71年度台上字第1352號判決參照）。查依原告與被
    告丙○○簽訂之買賣契約第9 條約定：「雙方除不可抗力之
    事由外，買方若屆時未能依約履行，除退還向買方所收之價
    款外，應再支付所收到之價款相等金額（）倍之違約金予買
    方（按前開文字未表明收到價款相等金額幾倍之違約金，惟
    依該文字記載旨趣係指1 倍，且兩造對此亦無爭執），買方
    若有違反本契約內之條款時，賣方可沒收買方已給付之全部
    價款，並不經催告本契約即可解除，所有費用由違約之一方
    支付，雙方絕無異議；又原告與被告楊秀枝簽訂之買賣契約
    第9 條約定：「雙方除不可抗力之事由外，賣方若屆時未能
    依約履行，除退還向買方所收之價款外，應再支付所收到之
    價款相等金額1 倍之違約金予買方，買方若有違反本契約內
    之條款時，賣方可沒收買方已給付之全部價款，並不經催告
    本契約即可解除，所有費用由違約之一方支付，雙方絕無異
    議，有不動產買賣契約書在卷可稽（見本院卷第6 頁、第9
    頁），依上開契約文字觀之，兩造係約定雙方除不可抗力之
    事由外，被告若未能依約履行，除應退還向原告所收之價款
    85萬元外，被告另應支付原告85萬元違約金，及因解除契約
    所生之費用；原告若違約時，被告得沒收原告已給付之全部
    價款（按於本件係85萬元），並由原告支付因契約解除所生
    之費用，要無疑義。
  (二)查本件原告主張被告丙○○、丁○○○違反買賣契約之約定
    ，將系爭甲、乙房地出售予訴外人乙○○、戊○○，為被告
    所不爭執，則原告自得依前開約定請求被告各給付170 萬元
    ，及因契約解除所生之費用。惟原告除請求被告各給付前述
    170 萬元外，另主張因被告丙○○將甲房地以1,000 萬元之
    價格，出售予訴外人乙○○，被告丁○○○將乙房地以1,00
    0 萬元之價格，出售予訴外人戊○○，而原告係以430 萬元
    向被告購買甲、乙房地，被告卻以1,000 萬元之價格出售予
    訴外人乙○○、戊○○，原告對被告丙○○、丁○○○各受
    有所失利益570 萬元，此部分損害賠償之請求，核非因解除
    契約所生之費用，顯與當事人間之約定不符，是原告此部分
    之請求，洵屬無據。況民法第216 條所稱所失利益，係指依
    通常情形，或依已定之計劃、設備或其他特別情事，可得預
    期之利益，視為所失利益，即所失利益包含依通常情形可得
    預期之利益，及依已定之計劃設備或其他特別情事可得預期
    之利益兩種，惟原告主張其係以430 萬元向被告購買甲、乙
    房地，被告各以1,000 萬之價格出售甲、乙房地，此差額57
    0 萬元係所失利益云云，惟縱被告各以1,000 萬元之價格出
    售甲、乙房地，此亦係被告丙○○、丁○○○與訴外人乙○○、戊○○磋商談判達成之結果，並非乙○○、戊○○向原
    告買受之價格，原告並未介入前開買賣磋商過程，該價格之
    決定顯與原告無涉，則該570 萬元價差顯非原告依通常情形
    可得預期之利益，及依已定之計劃設備或其他特別情事可得
    預期之利益，要無疑義，是原告此570 萬元差額部分之請求
    ，亦屬無據。
  (三)至原告固援引最高法院81年度台上字第2774號判決認其得向
    被告各請求570 萬元之差額乙節，惟該案並非判例，亦非確
    定判決，對本院自無拘束力，況該案亦僅闡釋：「損害賠償
    金額為原有債權在型態上所變更，就上訴人之債權言，由特
    定債權變更為貨幣債權，其金額自以系爭房地之客觀價值為
    計算依據，原審按定金加倍給付，尚欠允妥」等語，參照民
    法第216 條之規定，前開最高法院就買受人得請求損害賠償
    之範圍，應依個案認定之，倘原告已就系爭甲、乙房地與他
    人談妥買賣契約，買受價格各1,000 萬元，則該570 萬元係
    屬原告依已定之計劃可得預期之利益，原告固得請求570 萬
    元之差額損害，惟於本案係由被告丙○○、丁○○○分別將
    系爭甲、乙房地出售予乙○○、戊○○，顯與該判決之情形
    有異，自無比附援引之餘地，附此敘明。
  (四)末按給付無確定期限者，債務人於債權人得請求給付時，經
    其催告而未為給付，自受催告時起，負遲延責任。其經債權
    人起訴而送達訴狀，或依督促程序送達支付命令，或為其他
    相類之行為者，與催告有同一之效力；遲延之債務，以支付
    金錢為標的者，債權人得請求依法定利率計算之遲延利息；
    應付利息之債務，其利率未經約定，亦無法律可據者，週年
    利率為5%，民法第229 條第2 項、第233 條第1 項前段及第
    203 條分別定有明文。經查：本件起訴狀繕本已於98年12月
    8 日送達被告之訴訟代理人，有送達達書附卷可稽（見本院
    卷第27頁），惟被告迄今仍將170 萬元給付原告。揆諸前揭
    說明，原告得請求自98年12月9 日起至清償日止，按週年利
    率5%計算之利息。至被告固抗辯其等曾數度函請原告受領返
    還已收價金及約定之違約金，係原告受領遲延，自無從加計
    法定遲延利息云云，惟原告雖係起訴請求被告應各給付740
    萬元及均自起訴狀送達翌日起算之遲延利息，倘被告認原告
    就其中170 萬元之主張為有理由，理應於收受起訴狀繕本後
    先清償此170 萬元部分之價金，或將該部分價金予以提存，
    以達清償之效果，惟被告並未如此為之，則應認被告仍應負
    給付遲延責任，要無疑義。
  (五)綜上所述，原告本於買賣契約第9 條之約定及民法第226 條
    給付不能之法律關係，請求被告各給付170 萬元，及自起訴
    狀繕本送達翌日即98年12月9 日起，至清償日止，按週年利
    率5%計算利息，為有理由，應予准許，逾此範圍之請求，為
    無理由，應予駁回。
六、兩造陳明願供擔保，聲請宣告假執行或免為假執行，經核原
    告勝訴部份，合於法律規定，爰分別酌定相當之擔保金額宣
    告之；原告其餘假執行之聲請，因訴之駁回而失所依據，不
    予准許。
七、至原告聲請傳訊證人乙○○、戊○○證明被告丙○○、丁○○○各係以1,000 萬元之代價出售甲、乙房地，惟因甲、乙
    房地所出售之價格，核與原告得請求損害賠償之金額無涉，
    則原告請求傳訊證人乙○○、戊○○自無必要；又本件原告
    之請求雖一部分勝訴、一部敗訴，惟被告迭已存證信函向原
    告表示願各支付原告170 萬元，有存證信函在卷可稽（見本
    院卷第41至49頁、53至56頁），且於本院言詞辯論時，一再
    表明願各給付原告170 萬元，顯見被告對原告170 萬元部分
    之主張逕行認諾，原告本無庸提起本件訴訟，則本件訴訟費
    用，自應由原告全部負擔。
八、據上論結：本件原告之訴為一部有理由、一部無理由，依民
    事訴訟法第80條、第390 條第2 項、第392 條第2 項，判決
    如主文。
中    華    民    國    99    年    4     月    9     日
                  民事第三庭  法  官  洪能超
正本係照原本作成。
如不服本判決，應於送達後20日內，向本院提出上訴狀並表明上
訴理由，如於本判決宣示後送達前提起上訴者，應於判決送達後
10日內補提上訴理由書（須附繕本）。
中    華    民    國    99    年    4     月    9     日
                              書記官  火秋予

司法院資訊處製作；財團法人民間司法改革基金會備份。
